【裁判字號】    98,交聲,1215
【裁判日期】    980608
【裁判案由】    聲明異議
【裁判全文】
臺灣高雄地方法院交通事件裁定        98年度交聲字第1215號
原處分機關  交通部公路總局高雄區監理所
異  議  人  甲○○
上列受處分人因違反道路交通管理處罰條例案件，對於交通部公
路總局高雄區監理所所為之處分（原處分：高監營裁字第裁80-N
00000000號），聲明異議，本院裁定如下：
    主  文
原處分關於甲○○酒精濃度超過規定標準，罰鍰新臺幣肆萬伍仟
元及吊扣駕駛執照十二個月之處分均撤銷。
甲○○汽車駕駛人，駕駛汽車經測試檢定酒精濃度超過規定標準
，處罰鍰新臺幣壹萬伍仟元。
    理  由
一、原處分意旨略以：異議人即受處分人甲○○於民國96年8 月
    5 日晚上7 時29分許飲酒後騎乘車號HR5-412 號重型機車，
    行經高雄縣大寮鄉○○路○段375 號前，經高雄縣政府警察
    局交通警察隊攔檢，並測得異議人呼氣中酒精濃度達每公升
    1.42公克，而舉發異議人「酒後駕車行車不穩，未戴安全帽
    ，經攔停吐氣測試值達1.42毫克」，並開立96年8 月5 日高
    警交字第N00000000 號舉發違反道路交通管理事件通知單，
    而交通部公路總局高雄區監理所就其駕駛汽車經測試檢定酒
    精濃度超過規定標準部分之違規行為，依據道路交通管理處
    罰條例第35條第1 項第1 款及第24條第1 項第1 款規定，於
    98年4 月16日以高監營裁字第裁80-N00000000號裁決書裁處
    異議人罰鍰新臺幣（下同）45,000元，並吊扣駕駛執照12個
    月，施以道安講習。異議人接獲裁決書後，不服上開裁決處
    分，於法定期間內向本院聲明異議。
二、本件異議意旨略以：異議人於96年8 月5 日晚上7 時29分許
    ，與朋友喝酒，騎HR5-412 號機車被警方攔檢酒測1.42mg/l
    ，經法院判處向高雄縣政府教育局支付新臺幣3 萬元（按應
    係檢察官緩起訴處分），並書立悔過書，也已繳款完畢，現
    在監理單位還要追繳45,000元，吊扣異議人的汽車駕照，異
    議人現在失業，賴以小貨車買菜維生，需養2 個女兒，若還
    要繳45,000元及吊扣汽車駕照，馬上將面臨生活困苦，為此
    ，請求撤銷45,000元罰鍰及吊扣駕照之處分等語（異議範圍
    不含施以道安講習部分）。
三、按汽車駕駛人，駕駛汽車經測試檢定有酒精濃度超過規定標
    準之情形者，處新臺幣15,000元以上60,000元以下罰鍰，並
    當場移置保管其車輛及吊扣其駕駛執照1 年；有第35條第 1
    項規定之情形者，應接受道路交通安全講習，道路交通管理
    處罰條例第24條第1 項第2 款、35條第1 項第1 款分別定有
    明文。而所謂酒精濃度超過規定之標準者，依道路交通安全
    規則第114 條第2 款之規定，係指汽車駕駛人飲用酒類或其
    他類似物後其吐氣所含酒精濃度超過每公升0.25毫克或血液
    中酒精濃度超過0.05% 以上者。次按，已領有已領有小型車
    駕駛執照者，得駕駛輕型機器腳踏車，道路交通安全規則第
    61條第1 項第4 款規定明確。再按，汽車駕駛人，因違反本
    條例及道路交通安全規則之規定，受吊銷駕駛執照處分時，
    吊銷其持有各級車類之駕駛執照，道路交通管理處罰條例第
    68條定有明文。此規定係於94年12月14日修正公布，並於95
    年3 月1 日施行，而修正前之道路交通管理處罰條例第68條
    則係規定「汽車駕駛人，因違反本條例及道路交通安全規則
    之規定，受吊扣或吊銷駕駛執照處分時，吊扣或吊銷其持有
    各級車類之駕駛執照」，觀其修法意旨，係以「原條文將違
    規駕駛人所持有之各級車類駕駛執照一併吊扣或吊銷，失之
    過酷，影響人民工作及生活甚鉅」為由，而刪除吊扣駕駛人
    駕駛執照時，應吊扣駕駛人持有各級車類駕駛執照之規定，
    是依現行道路交通管理處罰條例，已無得吊扣駕駛人所持有
    他級駕駛執照之依據存在，從而，於為吊扣駕駛人駕駛執照
    之處分時，自僅得吊扣駕駛人違規時所駕駛該級車類之駕駛
    執照，以限制其繼續駕駛該級車類行駛道路之權利，若駕駛
    人並無該級車類之駕駛執照，即無從執行吊扣駕駛執照之處
    分，而僅係應否依道路交通管理處罰條例第22條第1 項規定
    處罰駕駛人之問題。
四、次按一行為同時觸犯刑事法律及違反行政法上義務規定者，
    依刑事法律處罰之。但其行為應處以其他種類行政罰或得沒
    入之物而未經法院宣告沒收者，亦得裁處之。前項行為如經
    不起訴處分或為無罪、免訴、不受理、不付審理之裁判確定
    者，得依違反行政法上義務規定裁處之，行政罰法第26條亦
    有明文規定。
五、經查：
  (一)異議人甲○○於96年8 月5 日晚上7 時29分許飲酒後騎乘車
    號HR5-412 號重型機車，行經高雄縣大寮鄉○○路○段 375
    號前，經高雄縣政府警察局交通警察隊攔檢，並測得異議人
    呼氣中酒精濃度達每公升1.42公克，由原處分機關就酒後駕
    車部分之交通違規行為裁處罰鍰45,000元、吊扣駕駛執照12
    個月，並施以道安講習之事實，業據異議人自承在卷，並有
    高雄縣政府警察局96年8 月5 日高警交字第N00000000 號舉
    發違反道路交通管理事件通知單、原處分機關98年5 月1 日
    高監營字第0980019175號移送書、98年4 月16日高監營裁字
    第裁80-N00000000號裁決書各1 份附卷可稽，是異議人酒後
    酒精濃度超過規定標準，仍於上開時、地騎乘重型機車之違
    規行為，堪以認定。
  (二)罰鍰45,000元部分：
  1.按於94年2 月5 日公布，並自95年2 月5 日施行之行政罰法
    第26條第1 項規定：「一行為同時觸犯刑事法律及違反行政
    法上義務規定者，依刑事法律處罰之。但其行為應處以其他
    種類行政罰或得沒入之物而未經法院宣告沒收者，亦得裁處
    之」；次按於94年12月28日修正公布，並自95年7 月1 日施
    行之道路交通管理處罰條例第35條第8 項規定：「……前項
    （指有酒精濃度超過規定標準而駕駛車輛等情形）汽車駕駛
    人，經裁判確定處以罰金低於本條例第92條第3 項所訂最低
    罰鍰基準規定者，應依本條例裁決繳納不足最低罰鍰之部分
    。」參諸上開條文之規定，可認道路交通管理處罰條例第35
    條第8 項，為行政罰法第26條第1 項之特別規定。再按被告
    所犯為死刑、無期徒刑或最輕本刑3 年以上有期徒刑以外之
    罪，檢察官參酌刑法第57條所列事項及公共利益之維護，認
    以緩起訴為適當者，得定1 年以上3 年以下之緩起訴期間為
    緩起訴處分，刑事訴訟法第253 條之1 定有明文，又依同法
    第253 條之2 第1 項規定，檢察官為緩起訴處分者，得課被
    告予一定之負擔或指示，其中緩起訴之被告若依檢察官緩起
    訴處分命令，向公益團體繳納捐款，即係履行檢察官為緩起
    訴處分命令，該等金錢給付，並得為民事強制執行名義，受
    處分人因上開緩起訴處分而剝奪其財產權，主觀上前揭金錢
    給付義務亦具有強制性、懲罰性，雖不若易科罰金係以支付
    金錢作為自由刑之替代，惟經由緩起訴處分條件之履行使其
    免於遭檢察官發動起訴程序，仍具有替代刑罰之效果，實質
    上應屬於行政罰法第26條第1 項所稱之「刑事法律處罰」，
    而有行政罰法第26條第1 項「一事不二罰」規定之適用。則
    依修正後道路交通管理處罰條例第35條第8 項所規定之罰金
    ，解釋上亦應包括依檢察官處分命令，而向公益團體繳納捐
    款在內。故受處分人既依檢察官之緩起訴處分命令，向公益
    團體繳納捐款，即係履行檢察官為緩起訴處分命令，與受刑
    事處罰無異。
  2.經查，本件異議人甲○○於上開時、地酒後駕車為警查獲，
    經臺灣高雄地方法院檢察署檢察官於96年9 月6 日以96年度
    偵字第23648 號為緩起訴處分，緩起訴期間為1 年，並命異
    議人於緩起訴處分確定後3 個月內，支付3 萬元予高雄縣政
    府教育局，該緩起訴處分於96年11月12日確定，並於97年11
    月11日期滿等情，有上開舉發違反道路交通管理事件通知單
    、裁決書、臺灣高雄地方法院檢察署檢察官96年度偵字第23
    648 號緩起訴處分書、臺灣高等法院高雄分院檢察署96年度
    上職議字第4509號處分書、臺灣高等法院被告前案紀錄表各
    1 份附卷足憑。是依上開法條規定及說明，自堪認原處分機
    關於本案情形應不得就異議人同一行為再為行政罰鍰處分，
    據此，原處分機關依道路交通管理處罰條例第24條第1 項第
    2 款、第35條第1 項第1 款規定，對異議人上開酒後駕車之
    違規行為予以裁罰時，除其行為應處以其他種類行政罰即吊
    扣駕駛執照、施以道路安全講習部分，仍得予以裁處外，自
    不得再就科處行政罰鍰部分對於異議人予以重複處罰。據上
    ，原處分機關逕以異議人酒精濃度超過規定標準，而對其裁
    處罰鍰45,000元部分，即有未恰。惟因異議人所支付之緩起
    訴處分金為3 萬元，參照道路交通管理處罰條例第35條第 8
    項規定之意旨，異議人尚須補繳該等不足部分之罰鍰即15,0
    00元（即45,000-30,000 ＝15,000），始為適法，爰此，原
    處分機關逕以異議人酒精濃度超過規定標準，而對其裁處罰
    鍰45,000元部分，即有未洽，自應由本院撤銷原處分關於45
    ,000 元 罰鍰部分，另為裁處15,000元罰鍰之諭知。
  (三)吊扣駕照12個月部分：
    本件異議人並無重型機器腳踏車駕駛執照，僅有普通小型車
    駕駛執照，業據異議人陳明在卷，且有證號查詢汽車駕駛人
    及證號查詢機車駕駛人資料各1 紙在卷可稽，而本件異議人
    係騎乘重型機車違規，依現行道路交通管理處罰條例第68條
    規定，僅得吊扣其重型機器腳踏車駕駛執照，並不得吊扣駕
    駛人所持有各級車類之駕駛執照，亦即於為吊扣駕駛人駕駛
    執照之處分時，僅得吊扣駕駛人違規時所駕駛該級車類之駕
    駛執照，以限制其繼續駕駛該級車類行駛道路之權利。從而
    ，原處分機關僅能吊扣異議人違規當時所駕車類（即重型機
    車）之駕駛執照，不得率爾吊扣異議人現尚有效之其他各級
    駕駛執照（即普通小型車駕駛執照），原處分機關未審酌新
    修正之法律規定，逕予裁處吊扣其駕駛執照12個月，復未依
    「違反道路交通管理事件統一裁罰基準及處理細則」第43條
    第2 項第3 款規定，記明應受吊扣駕駛執照之名稱，均有可
    議，是異議人此部分之異議為有理由，應由本院將原處分關
    於吊扣駕駛執照12個月部分之處分撤銷，由原處分機關依修
    法後之規定及意旨，另為適法之處分，爰不另為裁定。至異
    議人領有普通小型車駕駛執照，而騎乘重型機車，是否另涉
    及無照駕駛之違規行為，則應由原處分機關另為適法之處理
    ，附此敘明。
  (四)另原處分關於施以道安講習部分，異議人並未聲明異議，不
    在本件審理及撤銷之範圍內，附此敘明。
六、依道路交通案件處理辦法第20條前段，裁定如主文。
中    華    民    國    98    年    6     月     8    日
                      交通法庭      法  官  陳盈吉
以上正本證明與原本無異。
如不服本裁定，應於收受送達後5 日內向本院提出抗告狀。
中    華    民    國    98    年    6     月    8     日
                                    書記官  陳展榮


司法院資訊處製作；財團法人民間司法改革基金會備份。
